【裁判字號】    98,上更(一),66
【裁判日期】    981109
【裁判案由】    殺人未遂等
【裁判全文】
臺灣高等法院刑事判決              98年度上更(一)字第66號
上  訴  人  臺灣台北地方法院檢察署檢察官
上  訴  人
即  被  告  安克禮（甲○○○WANEH KHALED HUSSIEN KHALED）
選任辯護人  沈昌錡律師
上列上訴人因被告殺人未遂等案件，不服臺灣臺北地方法院94年
度訴字第948 號，中華民國94年11月4 日第一審判決（起訴案號
：臺灣臺北地方法院檢察署94年度偵字第7532號、第7637號），
提起上訴，判決後經最高法院發回更審，本院判決如下：
    主  文
原判決撤銷。
安克禮（甲○○○WANEH KHALED HUSSIEN KHALED ）連續犯傷害罪，
處有期徒刑捌月，減為有期徒刑肆月，如易科罰金以銀元參佰元
即新台幣玖佰元折算壹日，並於刑之執行完畢或赦免後，驅逐出
境。
    事  實
一、安克禮（甲○○○WANEH KHALED HUSSIEN KHALED ）係約旦籍人
    士，於民國九十三年間來臺學習中文，並與臺籍女子結婚，
    婚姻關係存續中，安克禮另結識乙○○（原名邱美娟，九十
    四年二月五日更名），進而發展為男女朋友關係，惟因雙方
    交往期間曾互贈禮物、共同購物，發生金錢債務糾紛，加以
    安克禮仍有婚姻關係，使乙○○產生妨害家庭之疑慮，雙方
    感情生變。嗣安克禮於九十三年十一月十七日凌晨一時許接
    獲乙○○電話，請安克禮前往臺北市○○○路一七八號一０
    樓樓下接送返家。安克禮懷疑乙○○另結交男友，而心生妒
    忌。迨同日凌晨二時許安克禮駕駛車號2E-7638 自小客車（
    汽車所有名義人為乙○○）抵達上址後，見乙○○與人飲酒
    、聊天至深夜，心有不甘，竟基於普通傷害之概括故意，先
    於乙○○上車之前，出手毆打並以腳踹乙○○，致乙○○身
    體因此受傷。安克禮為瞭解乙○○在上開地點與何人相處，
    乃由安克禮駕駛上開自小客車載乙○○前往其桃園縣平鎮市
    ○○路六六六巷一之二號八樓住處進行理論。迨抵達上開住
    處後，雙方又因言語不合，安克禮承前傷害之犯意又抓住乙
    ○○頭部撞擊牆壁、彈簧床等處，並對乙○○拳打腳踢，另
    以行動電話充電器電線鞭打乙○○，致乙○○身體受傷，乙
    ○○因安克禮上開連續傷害行為，身體受傷情形，包括頭部
    外傷併左側臉頰瘀傷及左眼外側鞏膜下出血、兩側上臂、大
    腿、後背及臀部瘀傷腫脹等傷害。
二、案經乙○○訴由臺北市政府警察局中山分局報請臺灣臺北地
    方法院檢察署檢察官偵查起訴。
    理  由
壹、程序方面
一、按被告以外之人於審判外之言詞或書面陳述，除法律有規定
    者外，不得作為證據；又被告以外之人於偵查中向檢察官所
    為之陳述，除顯有不可信之情況者外，得為證據，刑事訴訟
    法第159 條第1 項、第159 條之1 第2 項分別定有明文。
二、關於檢察官起訴所引證人巴恰於偵查中之證詞，得否作為本
    件被告安克禮（簡稱被告）犯罪之證據一節。經查：（一）
    巴恰為蒙古人，因違反入出國及移民法，於94年1 月10日為
    警查獲，自94年1 月10日起至同年3 月24日止，收容於台北
    市政府警察局外國人臨時收容所，並於同年3 月24日12時20
    分搭乘KE692 號班機遭遣送出國，此有台北市政府警察局98
    年9 月7 日北市警外字第09833937800 號、98年9 月25日北
    市警外字第09834291600 號函及所附該局外國人臨時收容所
    照片、大安分局原簽、警政署外僑入出境資料、受收容外國
    人出所申請表、外國人收容入所申請表、大安分局偵詢筆錄
    、收容處分書等資料在卷可按；（二）檢察官因告訴人乙○
    ○（簡稱告訴人）之保全證據聲請，於巴恰離境前一天之94
    年3 月23日，曾令警方將巴恰帶到地檢署接受訊問，此有告
    訴人之筆錄、檢察官之辦案進行單及巴恰之筆錄可按（以上
    均附入94年度保全字第32號卷內）。惟查：（一）依證人巴
    恰於上開警察機關所留存之資料所示，其英文名字係「GEND
    EN BATCHIMEG」，然於檢察官訊問「GENDEN BATCHIMEG」（
    巴恰）之筆錄後，其於筆錄及結文上簽署之姓名卻係「J.BA
    IRUMN 」（94年度保全字第32號卷第11頁、第12頁），核與
    本院向台北市政府警察局函詢所得巴恰於收容期間之簽名筆
    錄迥不相同（參該局98年9 月25日北市警外字第0983429160
    0 號函及所附偵詢筆錄簽名），又依檢察官上開訊問筆錄之
    記載，該自稱為「GENDEN BATCHIMEG」（巴恰）之人，並未
    攜帶護照（同上卷第9 頁）。是本件前往檢察官接受訊問之
    人，是否確係「GENDEN BATCHIMEG」（巴恰）本人，已生疑
    問。縱其人確為巴恰，何以於筆錄後姓名之簽署，竟迴避自
    己名字？是否因擔心所言不實涉及偽證責任，令人質疑，所
    為之證言，其信用性及憑信性均甚薄弱；（二）巴恰因已回
    國無法接受法院之詰問，而當時隨同巴恰前往檢察官擔任翻
    譯之丙○，亦因於我國派駐時間期滿返回蒙古，致無法向其
    查證檢察官訊問時，接受訊問之人是否確為巴恰無訛，亦有
    本院98年7 月7 日公務電話查詢紀錄表在卷可按。證人巴恰
    於檢察官之證詞既有上開可議之處，又未經過法院交互詰問
    程序以保障被告之辯護權，本院認證人巴恰於檢察官之上開
    證詞存有顯不可信之情況，其證言應予排除。
貳、實體方面
一、上開傷害事實，業據被告自白不諱，核與告訴人指訴情節相
    符。又告訴人因被告先後二次之傷害行為，致其身體受有頭
    部外傷併左側臉頰瘀傷及左眼外側鞏膜下出血、兩側上臂、
    大腿、後背及臀部瘀傷腫脹等之傷害，亦有國立臺灣大學醫
    學院附設醫院診斷證明書及急診病歷附卷可稽（見94年度發
    查字第1192號卷第3 至12頁），堪認被告上開自白與事實相
    符。又被告與告訴人於本案發生後曾經成立和解，有和解書
    在卷可按（見偵7532號卷第28頁），惟被告並未依和解條件
    履行，告訴人乃據以提出本件告訴，此點亦為告訴人所是認
    。參諸卷附和解書內容載有：「被告與告訴人於93年10月相
    識，同年11月間雙方互贈禮物、共同購物，今就雙方相識期
    間之金錢債務等問題，和解協議」等語，另依和解書第4 條
    、第7 條協議所示：告訴人與被告相識期間，被告為博取告
    訴人好感，對告訴人宣稱自己已離異，導致告訴人誤信其言
    與其交往，告訴人並無觸犯妨害家庭之犯行，被告承諾日後
    若有任何人以被告妻子名義對告訴人提出妨害家庭之告訴，
    造成告訴人財產或非財產之損害時，被告願負賠償之責，被
    告於93年11月17日毆打告訴人，致告訴人左側臉頰、兩側上
    臂、大腿、後背及臀部瘀血，左眼外側鞏膜下出血，告訴人
    同意被告支付17萬5 千7 百20元後，撤回對被告之告訴，並
    將汽車行照正本交給被告等情，堪認被告與告訴人交往之後
    ，發生金錢債務糾紛，加以安克禮仍有婚姻關係，使告訴人
    產生妨害家庭之疑慮，雙方感情已發生變化。本件告訴人於
    上開時間深夜在男性友人住處飲酒，又主動打電話要求被告
    駕車前往接送，顯有意使被告知悉其當時之心情，並有意藉
    此談判，而使被告產生本件傷害之動機，應堪認定。本件事
    實明確，被告上開傷害犯行，堪以認定。
二、查被告行為後，刑法及其施行法業於94年2 月2 日修正公布
    ，並於95年7 月1 日施行。按行為後法律有變更者，適用行
    為時之法律，但行為後之法律有利於行為人者，適用最有利
    於行為人之法律，刑法第2 條第1 項定有明文，本條係規範
    行為後法律變更所生新舊法律比較適用之準據法，本身尚無
    新舊法比較之問題，於新法施行後，應一律適用新法第2條
    第1 項之規定，為「從舊從輕」之比較。經查：（一）修正
    前刑法第33條第5 款原規定：「罰金：1 元以上。」依罰金
    罰鍰提高標準條例第1 條前段規定提高10倍，及現行法規所
    定貨幣單位折算新台幣條例第2 條換算為新臺幣結果，為30
    元以上，而修正後則規定：「罰金：新臺幣1 千元以上，以
    百元計算之。」已將科處罰金之最低額提高至新臺幣1 千元
    以上，就法定刑最低罰金部分，修正後之規定顯非較有利於
    被告，故依修正後刑法第2 條第1 項前段規定，此部分應適
    用修正前刑法第33條第5 款之規定；（二）修正後刑法業已
    刪除第五十六條連續犯之規定，是於新法修正施行後，行為
    人之數犯罪行為，即須分論併罰，此刪除雖非犯罪構成要件
    之變更，但顯已影響行為人刑罰之法律效果，自屬法律有變
    更，比較新舊法結果，適用被告行為時法律即舊法論以連續
    犯，對被告較為有利。經綜合全部罪刑之結果，本件應適用
    修正前之刑法規定。
三、至於刑法關於易科罰金之規定，屬於易刑處分，雖無庸與本
    件全部罪刑之新舊規定予以綜合比較，惟因被告行為後此部
    分規定亦有變更，仍應另為新舊法之比較。經查，被告於犯
    罪時之刑法第41條第1 項前段規定：「犯最重本刑為5 年以
    下有期徒刑以下之刑之罪，而受6 個月以下有期徒刑或拘役
    之宣告，因身體、教育、職業、家庭之關係或其他正當事由
    ，執行顯有困難者，得以1 元以上3 元以下折算1 日，易科
    罰金。」而易科罰金之折算標準，依修正前罰金罰鍰提高標
    準條例第2 條前段（現已刪除）規定，就其原定數額提高為
    100 倍折算1 日，則被告行為時之易科罰金折算標準，應以
    銀元100 元以上300 元以下之數額折算1 日，經換算為新臺
    幣後，則應以新臺幣300 元以上900 元以下折算1 日。惟修
    正後之刑法第41條第1 項前段則規定：「犯最重本刑為5 年
    以下有期徒刑以下之刑之罪，而受6 個月以下有期徒刑或拘
    役之宣告者，得以新臺幣1 千元、2 千元或3 千元折算1 日
    ，易科罰金。」同日並廢除罰金罰鍰提高標準條例第2 條之
    規定，亦即係以新台幣1,000 元、2,000 元或3,000 元折算
    1 日，經比較結果，應依修正後刑法第2 條第1 項前段規定
    ，適用修正前刑法第41條第1 項前段、修正前罰金罰鍰提高
    標準條例第2 條規定，諭知易科罰金之折算標準，附此敘明
    。
四、核被告所為，係犯刑法第277 條第1 項傷害罪。被告先於93
    年11月17日凌晨1 時許，在台北市○○○路178 號大樓門口
    對告訴人施以傷害，嗣於兩人回到被告位於桃園縣平鎮市○
    ○路666 巷1 之2 號8 樓住處內復對告訴人施以傷害，兩次
    傷害犯行之時間密接，觸犯罪名相同，顯係基於概括之犯意
    ，為連續犯，應依法加重其刑。其先後兩次之傷害行為，每
    次所為對於告訴人施以毆打之數個舉動，為接續行為，應包
    含於各該次傷害行為之中，不另論罪。又被告上開傷害行為
    ，均係發生於96年4 月24日以前，並無不合於中華民國九十
    六年罪犯減刑條例所定不得減刑之情形，應依該條例第2 條
    第1 項第3 款、第7 條之規定，減其宣告刑二分之一，並諭
    知易科罰金之折算標準示懲。
五、原審認被告罪證明確，予以論罪科刑，固非無見。惟查：（
    一）被告行為後，刑法已經修正，原審論罪時，未及審酌新
    舊法之比較適用，後未及審酌中華民國九十六年罪犯減刑條
    例之適用，均有未合；（二）本件並無積極證據證明被告另
    犯私行拘禁罪名，詳如後述，原審遽認被告另犯有該部分罪
    名，反未認定被告犯有傷害罪，均未稱妥適。檢察官上訴意
    旨以被告所為另犯有殺人罪名，原審量刑過輕，雖無理由，
    惟被告上訴意旨以其僅犯有傷害罪名，並無其他犯行等語，
    則為有理由，原審判決自屬無可維持，應由本院將原判決撤
    銷改判。爰審酌被告來臺學習中文，已婚卻另與告訴人交往
    ，因雙方感情生變，又懷疑告訴人在外結交男友，於雙方言
    語不合之際即對告訴人之身體施以傷害，惟於本院審理時供
    承傷害犯行等一切情狀，量處如主文第2 項所示之刑及減得
    之刑，併諭知易科罰金之折算標準示懲。又被告係約旦籍人
    士，為外國人，以就學名義來臺，在我國犯罪而受本件有期
    徒刑以上刑之宣告，本院認其不宜繼續居留國內，應於刑之
    執行完畢或赦免後，有驅逐出境之必要，爰依刑法第95條規
    定，併宣告驅逐出境。
六、公訴意旨另以：被告於93年11月17日凌晨2 時許，在前揭復
    興北路178 號大樓門口，強將告訴人拖進被告所駕之小客車
    內，並對告訴人恐嚇稱：如果想逃跑，就要告訴人家人死光
    光等語，致告訴人心生畏懼；並違反告訴人意願，將告訴人
    載往被告上開住處，剝奪告訴人行動自由，被告到達住處後
    ，復基於殺人犯意，以告訴人留在其住處之手機充電器電線
    勒住告訴人脖子，但因告訴人保護脖子正面，始未造成不幸
    ，因認被告另犯有刑法第271 條第2 項、第1 項殺人未遂、
    第305 條恐嚇罪以及第302 條剝奪行動自由罪嫌。
七、按犯罪事實應依證據認定之，無證據不得認定犯罪事實，刑
    事訴訟法第154 條第2 項定有明文。又告訴人之告訴，係以
    使被告受刑事訴追為目的，是其陳述是否與事實相符，仍應
    調查其他證據以資審認，最高法院52年台上字第1300號判例
    亦著有明文。訊之被告則堅決否認有此部分犯行。經查，檢
    察官認被告涉有上開罪嫌，係以告訴人之指訴、被告之供述
    、證人巴恰、吳忠佑、袁世誠、邱鍾君、邱李罔飼之證述、
    國立臺灣大學醫學院附設醫院診斷證明書及急診病歷、93年
    12月30日被告在台北縣板橋市○○街14巷5 號之錄音內容為
    其主要證據。惟查：（一）依照被告歷次開庭之筆錄，除供
    承對於告訴人傷害之行為外，對於檢察官起訴之其他事實，
    均否認犯罪；（二）證人巴恰之證詞，固不利於被告，惟此
    項證據已經排除，如前所述，自不得作為認定被告犯罪之依
    據；（三）告訴人雖指訴其遭被告強拉上車並載往被告住處
    ，不僅遭受恐嚇，其行動自由亦遭剝奪等情。惟告訴人與被
    告於斯時本係男女朋友，被告當時所駕之自小客車係告訴人
    名義所有，93年11月17日凌晨1 時許，告訴人在友人戴仁和
    住處飲酒、聊天至深夜，並主動打電話予被告要求其開車接
    送等情，為告訴人所不爭。告訴人既為被告之女友，又於深
    夜在男性友人住處飲酒、聊天，並主動將此訊息告訴被告，
    依常情將引起被告之妒忌、懷疑，此點應為告訴人所預見。
    告訴人基於何項考慮竟於當時之深夜時分主動打電話要被告
    接送其返家？是否有意藉此與被告相談雙方感情之事或者其
    他目的？又因被告當時之配偶不在被告住處，此點為告訴人
    所不爭，告訴人是否因此同意與被告共同前往被告住處？均
    非無可能，尚不得逕以告訴人遭被告毆打即否定告訴人自願
    赴被告住處之可能性。況證人即告訴人之姑媽邱鍾君於偵查
    時證稱：被告當日有來電告稱告訴人在忠孝東路，被告要去
    接告訴人，但電話打不通，並詢問伊是否要一起去找告訴人
    ，伊應允，但伊與告訴人母親邱李罔飼要出門時，被告又來
    電稱已找到告訴人，伊即打電話詢問告訴人何時返家，告訴
    人稱被告會去接她回家；告訴人至被告住處後，伊曾問告訴
    人何時返家，告訴人稱等一下被告會送，伊曾打五、六次電
    話向告訴人表示過去接，但告訴人稱不用，伊打電話給告訴
    人時，聽見被告在旁問告訴人「你要不要回你爸爸家」，告
    訴人在電話中說她很好，等一下被告會送她回家，伊僅知被
    告住桃園，但不知被告住處等語（見偵7637號卷第118 頁、
    第119 頁），如告訴人確係遭被告恐嚇、剝奪行動自由，被
    告何以願將其擬載告訴人回家之訊息告知告訴人之姑媽，告
    訴人之家人既已經知悉告訴人當時在被告住處，如告訴人不
    願意停留在被告住處，被告同意告訴人以電話與家人聯絡之
    行為，豈不輕易暴露其對於告訴人施以恐嚇、剝奪行動自由
    之犯行？顯見被告並無違背告訴人意思而剝奪其行動自由之
    犯意，告訴人在被告住處並無行動自由遭剝奪之情事，矧被
    告因懷疑告訴人與戴仁和有染，於翌日上午與告訴人前往戴
    仁和住處大樓，擬尋戴仁和理論，被告乃要求告訴人報警一
    節，為告訴人所是認，如被告於前一晚確有恐嚇、剝奪告訴
    人行動自由之犯行，竟又要求告訴人電請警察前來，豈不自
    投羅網？凡此，堪認告訴人所提告訴情節，不合常理，告訴
    內容之真實性，尚值懷疑；（四）起訴書所引證人即告訴人
    之生母邱李罔飼之證詞以及93年12月30日被告在台北縣板橋
    市○○街14巷5 號之錄音內容，均係證明被告與其友人施智
    仁於93年12月30日前往告訴人住處商談和解事宜，尚與本案
    無直接關連，不足以作為認定被告是否有本件犯罪之直接證
    據；（五）參諸前揭和解書所示，僅於第7 條載明被告毆打
    告訴人之事實，對於被告是否有剝奪行動自由、恐嚇、殺人
    未遂部分，均隻字未提，告訴人提起本件告訴是否有誇大渲
    染之可能，亦值斟酌；（六）證人即警員吳忠佑、袁世誠之
    證詞，依卷內資料所示，至多僅能證明彼等見到告訴人時，
    告訴人身上受傷之事實，尚無法據以認定被告另有其他犯行
    ；（七）告訴人之頸部若遭緊勒而告訴人曾以雙手保護，衡
    情告訴人之頸部或雙手手掌應留有傷痕。惟本案告訴人所受
    之傷勢在頭部、左臉、左眼、兩側上臂、大腿、後背及臀部
    等部位，並未包括頸部及雙手手掌，告訴人此部分之指述是
    否屬實，已非無疑。且國立臺灣大學醫學院附設醫院就告訴
    人所受之傷害函覆原審法院稱：「瘀傷和腫脹，屬於鈍傷造
    成的結果。可能由徒手傷害造成，也可能由非尖銳物品撞擊
    造成」等情，有該院94年8 月26日校附醫秘字第0940209712
    號函在卷可參（見原審卷第43頁），無從證明被告曾以電線
    捆勒告訴人之頸部，自不足以據以認定被告有何殺人犯意。
    綜上各點，本件檢察官另指被告之上開罪嫌，其舉證責任尚
    有未盡，無法使本院對於被告上開罪嫌產生有罪之確信。此
    外，復查無其他積極證據足資證明被告有此部分犯行，尚難
    僅憑告訴人之片面指訴，即推論被告有何恐嚇、剝奪行動自
    由、殺人未遂之行為，惟因公訴意旨認此部分與本案論罪部
    分，有牽連犯之裁判上一罪關係，爰不另為無罪之諭知，附
    此敘明。
據上論斷，應依刑事訴訟法第369條第1項前段、第364條、第299
條第1 項前段，刑法第277 條第1 項、第95條，修正前刑法第41
條第1 項、第56條，修正前罰金罰鍰提高標準條例第2 條，刑法
施行法第1 條之1 第1 項、第2 項前段，現行法規所定貨幣單位
折算新台幣條例第2 條，中華民國九十六年罪犯減刑條例第2 條
第1 項第3 款、第7 條、第9 條，判決如主文。
本案經檢察官呂文忠到庭執行職務。
中    華    民    國    98    年    11    月    9    日
                  刑事第十九庭  審判長法  官 鄧振球
                                      法  官 潘翠雪
                                      法  官 彭政章
以上正本證明與原本無異。
檢察官如不服本判決，應於收受送達後10日內向本院提出上訴書
狀，其未敘述上訴之理由者並得於提起上訴後10日內向本院補提
理由書（均須按他造當事人之人數附繕本）「切勿逕送上級法院
」。
                                      書記官 陳嘉文
中    華    民    國    98    年    11    月    11    日
附錄：本案論罪科刑法條全文
中華民國刑法第277條
傷害人之身體或健康者，處 3 年以下有期徒刑、拘役或 1 千元
以下罰金。
犯前項之罪因而致人於死者，處無期徒刑或 7 年以上有期徒刑；
致重傷者，處3年以上10年以下有期徒刑。


司法院資訊處製作；財團法人民間司法改革基金會備份。
